最　高　行　政　法　院　判　決　　　　　　　　　九十三年度判字第一一三七號
　　上　訴　人　甲○○
　　被 上訴 人　財政部臺灣省中區國稅局
　　代　表　人　鄭宗典
右當事人間因營業稅事件，上訴人對於中華民國九十二年五月十三日臺中高等行政法
院九十二年度訴字第三號判決，提起上訴。本院判決如左：
　　主  文
上訴駁回。
上訴審訴訟費用由上訴人負擔。
　　理  由
一、本件原由南投縣稅捐稽徵處代徵營業稅業務，自九十二年一月一日起回歸財政部
    臺灣省中區國稅局，自應由該局承受本件訴訟，合先明。
二、本件上訴人在原審起訴主張：(一)上訴人於民國八十四年間受僱於孝蓉營造有限公
    司（下稱孝蓉公司），並受其關係企業宇達營造有限公司（下稱宇達公司）委任
    為工地負責人，有薪資扣繳憑單及工程開工報告書影本可稽。被上訴人只因上訴
    人在扣案孝蓉、宇達公司工程登記簿上載有上訴人姓名，即誣指上訴人未辦理營
    業登記而於八十四年至八十五年間承包宇達公司得標之系爭工程。(二)行政官署對
    於人民有所處罰，必須證明其違法之事實，倘不能確實證明違法事實之存在，其
    處罰即不能認為合法。本案被上訴人為系爭處分僅係基於法務部調查局南投縣調
    查站函文，未經實質審核，顯忽視善良百姓合法權益。(三)復查決定及訴願決定所
    稱之實際負責人許陳梅雀，實為法律上之不解名詞，依公司法規定，公司負責人
    在有限公司為董事，許陳梅雀非宇達公司之董事，則許陳梅雀之調查筆錄是否得
    作為證據，顯有疑義。且被上訴人未發揮稽徵權，未經調查認定，僅憑調查站獲
    案之工程紀錄簿記載概括金額及對象，即認定上訴人有承包工程而漏稅，被上訴
    人以推測臆斷草率作成處分，顯屬違法。(四)系爭獲案之工程紀錄簿僅係約略敘明
    宇達公司得標工程之相關資料備忘事宜，其中載有自然人姓名，而自然人姓名並
    未冠以職稱，其身分究係工地負責人、聯絡人、承包人或其他關係人，被上訴人
    亦未詳查即草率認定上訴人為未辦營業登記之營業人，而處上訴人罰鍰，難令上
    訴人甘服。(五)關於宇達公司將得標之工程以得標價金九成轉包與下包業者「承作
    」，該下包業者須獨立完成各該工程，自行負責工程盈虧，並拿回同面額之統一
    發票收據，凡此均屬該公司內部之作業規範，「承作」乃為一營建實務用語，非
    營建業之法律用語，對該概念之詮釋，建築業之認知眾說紛云，尚未有定論，故
    依民法第九十八條規定：「解釋意思表示，應探求當事人之真意，不得拘泥於所
    用之辭句。」自須探詢當事人之真意為何，與民法之承攬關係有別，上訴人並未
    有承攬之意思，而是僱傭關係而已，僅係工地負責人，何需辦理營業登記？更無
    漏稅之實。(六)關於臺灣銀行南投分行及南投市信用合作社支票往來多少？金額若
    干？均未經上訴人確認其用途，該金額多少才能代表上訴人承攬工程，被上訴人
    均未詳加說明，率爾認定未辦營業登記而營業，顯然不法，難令人心服。再者，
    「七孔橋上游整治工程」係由和協營造有限公司得標，與宇達公司無關，上訴人
    僅係另三件工程之工地負責人，並代領工資及代付購買材料費，上訴人僅係宇達
    公司之履行補助人，而非系爭工程之營業主體，被上訴人認知有誤。(七)上訴人經
    手之金額僅新臺幣（下同）九、一一○、二一九元，而非一六、三○三、一四○
    元，顯非整體轉包。另臺灣省營造公會亦認宇達公司未將其所得標之工程整體轉
    包予下包廠商，為此訴請撤銷訴願決定及原處分之判決。
三、被上訴人則以：(一)本件上訴人未依法辦理營業登記，於八十四年至八十五年間，
    承包宇達公司得標之水桶寮產業道路第二期工程、七孔橋上游整治工程、北豐產
    業道路第三期工程及桃源野溪整治工程等四件工程，漏報銷售額計一六、三○三
    、一四○元（含稅），營業稅額計七七六、三四○元，經法務部調查局南投縣調
    查站查獲，有該站八十六年七月十九日投廉忠字第八六一一六○號函、宇達公司
    實際負責人許陳梅雀之調查筆錄、上訴人承作工程紀錄簿等影本可稽。上訴人於
    獲案時雖未認諾承作系爭工程，惟被上訴人依照臺灣省政府訴願決定撤銷意旨重
    行查核，本件許陳梅雀於前揭期間開立臺灣銀行南投分行及南投市信用合作社支
    票經上訴人或其配偶李陳麗雲兌領之資金往來紀錄，堪為許陳梅雀之供述及扣案
    上訴人承作工程紀錄簿所載事實之佐證。上訴人未依規定申請營業登記而營業，
    違章事實足堪認定，原處分核定追繳營業稅計七七六、三四○元，並按所漏稅額
    處三倍罰鍰計二、三二九、○○○元（計至百元），並無不合。(二)宇達公司將得
    標之工程以得標價金之九成轉包與各下包人員承作，該下包人員須獨立完成各該
    工程，自行負責工程盈虧，並拿回同額之發票、收據等事實，業經其實際負責人
    許陳梅雀於獲案筆錄中證述甚詳，有前揭調查筆錄影本可稽，許陳梅雀雖非宇達
    公司董事，惟其負責本案系爭工程之投、開標、轉包事宜及資金調度等業務，為
    該公司實際掌理營運之負責人，且宇達公司案關本件違章之扣案證物，均由許陳
    梅雀於獲案當時簽、啟封，而宇達公司亦均未提出異議，是許陳梅雀對宇達公司
    相關違章事實之證述，自得採據。又查系爭工程得標金額、轉包金額、訂約日期
    、竣工期限及上訴人交付宇達公司作為進項憑證之發票、收據等資料，於扣案證
    物之上訴人承作工程紀錄簿中均有詳實記載，審諸許陳梅雀獲案筆錄，八十六年
    三月二十六日供述稱：「孝蓉、宇達．．．等公司所承包之工程繁多，．．．下
    包人員所取得之各該工程進項憑證，買受人視該工程由那一營造公司牌照得標即
    填寫營造公司名稱，．．．該等憑證下包人員蒐集後交回給我．．．那一位下包
    人員拿回進項憑證，就登載於他那一本專門帳冊內．．．」、「宇達、孝蓉．．
    ．所承包之工程交予各該下包人員承作時，我先扣除工程款一成，作為繳納營業
    稅、技師費等相關費用，九成作為工程費用．．．」，八十六年四月九日供述：
    「各該人員拿回之統一發票由我查收後，載明於如扣押物．．．，亦即各該人員
    記事本及承作工程記錄表，我並將彼等拿回發票面額的百分之五退還給下包業者
    ，大部分以現金支付。」、「因為下包業者太多，孝蓉、宇達所承包之工程繁多
    ，我一時無法詳述，彼等所承作之工程名稱、得標金額，轉包金額、開工完工日
    期、拿回發票詳細紀錄，如前述詳如扣押物編號拾肆之一至拾肆之十六及拾伍之
    一至拾伍之一二四所載。」等情節，與獲案證物之上訴人承作工程紀錄簿記載所
    彰顯之事實亦相符，該證物不論係內部紀錄或對外憑證，倘得以證明待證事實者
    ，即具證據能力。又許陳梅雀之獲案筆錄非出於強暴、脅迫、利誘、詐欺、違法
    拘押，或其他不正當之方法，應得採為系爭違章事實之證據。(三)上訴人於獲案筆
    錄中雖未認諾承作系爭工程，惟依照臺灣省政府前揭訴願決定意旨，經查得許陳
    梅雀於八十四年至八十五年間開立臺灣銀行南投分行支票經上訴人或其配偶李陳
    麗雲兌領之資金往來紀錄，可作為許陳梅雀獲案筆錄之供述及扣案上訴人承作工
    程紀錄所載事實之佐證，足證上訴人為宇達公司下包人員之事實要無爭議。準此
    ，被上訴人以上開獲案筆錄、扣案證物及上訴人兌領案關資金資料為本件違章事
    證，認定上訴人向宇達公司承包系爭工程，應屬有據。上訴人主張未涉違章，顯
    係卸責之詞，應無可採。又系爭工程中「七孔橋上游整治工程」之得標人縱係和
    協營造有限公司，惟審諸上揭扣案證物之上訴人工程紀錄所載，係以金額計四、
    七二五、○○○元轉包予上訴人承作該工程，上訴人將發票、憑證交回宇達公司
    金額大於該工程轉包價部分計一二六、○一二元，亦續轉至上訴人所承包之「水
    桶寮產業道路第二期工程」項下，許陳梅雀亦於八十五年四月十二日開立臺灣銀
    行南投分行支票退稅八八、三七七元由上訴人兌領有案，足證上訴人有承包該項
    工程之事實。另「桃源溪整治工程」宇達公司轉包予上訴人後已登載於扣案證物
    之上訴人工程紀錄中，轉包價款為一、九七一、○○○元，依前揭許陳梅雀所陳
    述該公司轉包工程作業流程觀之，該工程紀錄無發票、憑證之記載，僅係上訴人
    未交付發票供宇達公司作為記帳憑證，無足動搖上訴人承包該項工程之認定。再
    者本件乃上訴人向宇達公司承包其得標工程，與該公司向發包人承攬工程，核屬
    不同主體之法律行為，是宇達公司與系爭工程發包人間書立工程合約定有不得轉
    包之約定、相關工程設計、開、竣工報告、驗收證明及請領工款等是否依約定程
    序辦理，僅屬該三家營業人與發包人間履約之規範，要難作為上訴人未承包系爭
    工程之證明，所訴核無足採等語作為抗辯。
四、原審斟酌全辯論意旨及調查證據之結果以：(一)按「在中華民國境內銷售貨物或勞
    務及進口貨物，均應依本法規定課徵營業稅。」、「營業人之總機構及其他固定
    營業場所，應於開始營業前，分別向主管稽徵機關申請營業登記。」、「營業人
    有左列情形之一者，主管稽徵機關得依照查得之資料，核定其銷售額及應納稅額
    並補徵之：一、．．．。三、未辦妥營業登記，即行開始營業，或已申請歇業仍
    繼續營業，而未依規定申報銷售額者。」及「納稅義務人，有左列情形之一者，
    除追繳稅款外，按所漏稅額處一倍至十倍罰鍰，並得停止其營業：一、未依規定
    申請營業登記而營業者。」營業稅法第一條、第二十八條、第四十三條第一項第
    三款及第五十一條第一款分別定有明文。(二)本件上訴人未依法辦理營業登記，於
    八十四年至八十五年間，向宇達公司承包水桶寮產業道路第二期工程、七孔橋上
    游整治工程、北豐產業道路第三期工程及桃源野溪整治工程等四件工程，漏報銷
    售額計一六、三○三、一四○元、營業稅額計七七六、三四○元，被上訴人乃核
    定補徵營業稅計七七六、三四○元，並按所漏稅額處三倍罰鍰計二、三二九、○
    ○○元。上訴人不服，循序提起行政訴訟。經查：1.宇達公司之登記負責人固係
    陳金水，惟均由其女許陳梅雀負責一切業務，業據許陳梅雀於八十五年十二月六
    日在法務部調查局南投縣調查站訊問時供陳明確。許陳梅雀復於八十六年三月二
    十六日供稱「宇達、明勇．．．等公司所承包之工程繁多，．．．下包人員所取
    得之各該工程進項憑證，買受人視該工程由那一營造公司牌照得標即填寫該營造
    公司名稱，．．．該等憑證下包人員蒐集後交回給我．．．那一位下包人員拿回
    進項憑證，就登載於他那一本專門帳冊內．．．」、「宇達、孝蓉、明勇所承包
    之工程交予各該下包人員承做時，我先扣除工程款之一成，做為繳納營業稅、技
    師費等相關費用，九成作為工程費用．．．」，再於八十六年四月九日供述「各
    該人員拿回之統一發票由我查收後，載明於如扣押物．．．，亦即各該人員記事
    本及承作工程紀錄表，我並將彼等拿回發票面額的百分之五退還給下包業者，大
    部分以現金支付。」、「因為下包業者太多，孝蓉、宇達所承包之工程繁多，我
    一時無法詳述，彼等所承作之工程名稱、得標金額，轉包金額、開工完工日期、
    拿回發票詳細記錄，如前述詳如扣押物編號拾肆之一至拾肆之十六及拾伍之一至
    拾伍之一二四所載。」等情節，經核與查扣證物編號十五︱一一五上訴人承作上
    開四件工程紀錄均有訂約總價乘以零點九之記載相符，並有宇達公司開立載明支
    付上訴人「退稅款」及退還工程「押金」之支票存根影本附原處分卷可憑。而該
    載明退稅金額七九、○九五元，票號ＡＨ0000000號之台灣銀行支票存根
    ，經查該支票亦確由上訴人之配偶李陳麗雲兌領，此有該支票正反面影本在原處
    分卷可稽，是證人許陳梅雀雖非宇達公司之登記負責人，惟其既確係宇達公司之
    實際負責人，所供亦與查扣之上訴人承作工程紀錄及支票存根所載相符，自得作
    為本件上訴人違章之證據。2.七孔橋上游整治工程之工程合約書固載明承包廠商
    為和協營造有限公司，惟審諸宇達公司查扣之上訴人承作工程紀錄所載，宇達公
    司係以金額計四、七二五、○○○元轉包予上訴人承作該工程，上訴人將發票、
    憑證交回宇達公司金額大於該工程轉包價部分計一二六、○一二元，亦續轉至上
    訴人所承包之「水桶寮產業道路第二期工程」項下。另上訴人於八十六年七月四
    日在法務部調查局南投縣調查站訊問，對該站所提示查扣包括七孔橋上游整治工
    程之承作工程紀錄時，亦未否認經手該七孔橋上游整治工程，僅稱「孝蓉、宇達
    公司負責人許陳梅雀找我處理該等工程一切事務」，是七孔橋上游整治工程之合
    約書載明係由和協營造有限公司承作，惟此僅涉及宇達公司是否向其轉包，尚難
    據此即否認上訴人有向宇達公司承作七孔橋上游整治工程之事實。3.被上訴人查
    得自八十四年七月起，至八十五年十二月止，孝蓉公司（負責人為許陳梅雀，惟
    宇達公司之資金調度運用，亦均由許陳梅雀負責處理）所簽發，經由上訴人或其
    配偶李陳麗雲所兌領之支票計二十六筆，面額共計一一、一九二、七七三元，苟
    上訴人僅係宇達公司前述工程之工地負責人，則材料供應商依常理應向宇達公司
    請領款項，而非由宇達公司支付鉅額款項予上訴人。且宇達公司亦無庸於上訴人
    承作之工程記錄上記載「訂約總價乘以零點九」之理，是上訴人主張其僅係系爭
    工程之工地負責人，而非系爭工程之營業主體尚不足採。4.另上訴人所提台灣區
    營造工程工業同業公會就孝蓉公司將所得標之工程分別交付各下包業者承作，是
    否屬整體轉包疑義函釋，經核該函釋係依南投縣議會之函詢就一般之轉包情形所
    為之說明，與本件就具體查扣之證據予以實體之審理不同，自亦難依該函釋所載
    ，而為上訴人未承作系爭工程之有利證明。從而，被上訴人依調查機關查得之事
    證及其所查得上訴人與宇達公司之資金往來情形，據以補徵營業稅及裁處罰鍰尚
    無不合，因而為上訴人敗訴之判決。
五、本院核原判決依上開規定及說明，尚無違背法令。上訴意旨仍執陳詞指摘原判決
    有不備理由之違背法令及應調查之證據而未調查之情事，求為廢棄改判。惟查原
    判決已詳細查明證人許陳梅雀為宇達公司之登記負責人陳金水之女，為實際執行
    公司業務之負責人，該證人在調查局之調查筆錄，與扣案之帳冊詳細調查勾稽相
    符，並查明有宇達公司開立載明支付上訴人「退稅款」及退還工程「押金」之支
    票存根影本附原處分卷可憑，且進一步查明上開支票確由上訴人之配偶李陳麗雲
    兌領，有該支票正反面影本附原處分卷可稽，甚且查明上訴人及其配偶李陳麗雲
    共計兌領孝蓉公司所簽發之支票計二十六張，面額高達共計一一、一九二、七七
    三元，足證上訴人並非受僱於孝蓉公司而係工程承包人等情，則原判決難謂有不
    備理由之違背法令，亦無應調查之證據而未調查之情事，上訴意旨無非上訴人持
    其主觀法律見解之歧異，對原判決取捨證據，認定事實職權之行使，妄加指摘，
    核無足取。從而本件上訴意旨為無理由，應予駁回。
據上論結，本件上訴為無理由，爰依行政訴訟法第二百五十五條第一項、第九十八條
第三項前段，判決如主文。
中　　華　　民　　國　　九十三　　　年　　　九　　　　月　　　九　　　　日
                    最 高 行 政 法 院  第 四 庭
                                審 判 長 法  官　　　徐　樹　海
                                         法  官      黃　合　文
                                         法  官　　　高　啟　燦
                                         法  官　　　吳　錦　龍
                                         法  官　　　林　茂　權
右  正  本  證  明  與  原  本  無  異
　　　　　　　　　　　　　　　　　　　　 法院書記官　吳  玫  瑩
中　　華　　民　　國　　九十三　　　年　　　九　　　　月　　　十　　　　日
